【裁判字號】    98,保險,14
【裁判日期】    990309
【裁判案由】    給付保險金
【裁判全文】
臺灣嘉義地方法院民事判決           98年度保險字第14號
原      告  昌億彩藝有限公司
法定代理人  丁○○
訴訟代理人  楊偉聖律師
被      告  新光產物保險股份有限公司
法定代理人  乙○○
被      告  富邦產物保險股份有限公司
法定代理人  甲○○
前列二人共同
訴訟代理人  吳麒律師
上列當事人間給付保險金事件，於中華民國99年2 月23日言詞辯
論終結，本院判決如下：
    主  文
原告之訴及假執行之聲請均駁回。
訴訟費用由原告負擔。
    事實及理由：
一、原告部分：
  (一)聲明：
    1.被告新光產物保險股份有限公司應給付原告新台幣39萬32
      3 元，被告富邦產物保險股份有限公司應給付原告新台幣
      39萬323 元，及均自起訴狀繕本送達翌日起至清償日止，
      按年利率5 ％計算之利息。
    2.訴訟費用由被告負擔。
    3.請准供擔保宣告假執行。
  (二)陳述：
    1.原告於民國97年10月28日將所有坐落嘉義市○○○路281
      之3 號工廠內機器設備向被告新光產物保險股份有限公司
      （以下稱新光產物保險公司）投保新台幣（以下同）800
      萬元火災保險，嗣於同年12月2 日將前開工廠內之廠房建
      物、機器設備、營業生財器具及貨物等，向被告2 人追加
      投保1,550 萬元火災保險，約定保險金額由被告富邦產物
      保險股份有限公司（以下稱富邦產物保險公司）及被告新
      光產物保險公司各負50％，並由被告新光產物保險公司主
      辦出具商業火災保險單。
    2.前開保險標的於98年2 月9 日21時53分許發生火災而全數
      燒燬，原告於保險事故發生後向被告申請保險給付，被告
      則透過南山公證有限公司（以下稱南山公證公司）負責理
      算據以賠償，其中被告新光產物保險公司單獨承保，保單
      號碼1312第97FIP0000000號之保單，經南山公證公司理算
      後扣除原告10％自負額，被告新光產物保險公司理賠原告
      422 萬5,614 元，已無爭議。另由被告新光產物保險公司
      保單號碼1304第97FIP0000000號之保單與被告富邦產物保
      險公司保單號碼0506-97R0000000 號保單共同承保之1,55
      0 萬元保險，經南山公證公司理算並告以扣除原告10％自
      負額後，理賠702萬5,816 元。
    3.被告新光產物保險公司保單號碼1304-97FIP0000000 號之
      保單與被告富邦產物保險公司保單號碼0506-97R0000000
      號保單共同承保，保險金額1,550 萬元之保單，未有自負
      額10％之約定，惟代理被告之南山公證公司為被告辦理理
      算時，竟利用原告未諳保單細節而謂被告共同承保之火災
      保險，亦約定由原告負10％之自負額，故理賠金額應扣除
      自負額，原告因而同意按理賠金額扣除10％即78萬646 元
      之自負額。易言之，被告短少給付原告78萬646 元，而本
      件給付可分，被告2 人應依前揭火災保險契約再各給付原
      告39萬323 元。
    4.訴外人南山公證公司在保險事故發生後即受被告委託辦理
      本件理賠理算事宜，該公司自始即告知原告，被告共同承
      保之保單條款有扣除自負額之約定，理算時須扣除自負額
      ，此即於告所以在98年6 月3 日出具之保險理賠金請求書
      暨說明書、98年6 月15日致被告及南山公證公司函上均簽
      有自負額字句、在南山公證公司98年6 月16日理算總表（
      該金額未定案）上簽名。被告共同承保之保單經最終理算
      結果，理賠金額為780 萬6,462 元，扣除10％即78萬646
      元，實際理賠金額為702 萬5,816 元，有南山公證公司98
      年7 月6 日出具之理算總表在卷可證，復為被告所不爭執
      。本件原告因被告之代理人南山公證公司錯誤誘導，以系
      爭保單有10％自負額約定而於南山公證公司提出之火險賠
      款接受書上為同意保險給付扣除自負額之意思表示，該意
      思表示係受被告詐欺而為之，如未構成因受詐欺而為意思
      表示，亦因有意思表示內容發生錯誤，原告均得撤銷該意
      思表示，爰以起訴狀之送達為撤銷表示之送達，並本於與
      被告新光產物保險公司間簽訂之保單號碼1304第97FIP000
      0000號保險契約，及與被告富邦產物保險公司間簽訂之保
      單號碼0506-97R0000000 號保險契約，求為判決如前揭聲
      明所示。
二、被告部分：
  (一)聲明：
    1.原告之訴駁回。
    2.訴訟費用由原告負擔。
    3.如受不利判決，請准提供擔保免為假執行。
  (二)陳述：
    1.緣本件原告投保被告共保之保單，於96年12月8 日至97年
      12月8 日之0496FXP0000000號保單之承保期間屆滿前，由
      被告之經辦人員依原承保之內容製作續保。然因原告於被
      告製作保單完成並交付後，告知機器設備設定之抵押權已
      塗銷。故被告公司人員將保單取回後，將保單中有關抵押
      權人中租迪和股份有限公司之記載取消，並重新製作本件
      系爭97FIP0000000號保單；並將正本交付原告，被告則留
      存副本。而現自負額之記載本於保單第2 頁第5 條，被告
      於出具保單時未就每頁編有頁碼；而騎縫章之用印為於保
      單側面用印之方式，而非每頁加蓋之方式，故欠缺自負額
      條款之第2 頁為何消失，實難理解因何一環節所致。
    2.原告留存之系爭保單正本缺少第2 頁自負額之記載，被告
      本不知悉，故雙方於理算時皆有討論自負額之扣除，原告
      亦不否認此點。而於雙方達成和解，原告打電話至被告新
      光產物保險公司詢問理賠金是否已匯入原告帳戶，經被告
      新光產物保險公司人員孫兆良向會計部門確定理賠金已匯
      出後；數小時後（應係原告確定理賠金匯入原告帳戶無誤
      ），原告立即打電話至南山公證公司，指稱因系爭契約並
      無自負額之記載，南山公證公司不應將自負額扣除。由原
      告於出險後數個月洽商理賠理算之過程中，從未提出任何
      保單未有自負額記載之主張；卻於收到保險理賠後數小時
      ，立即表示保單未有自負額之記載，故被告不得扣除自負
      額。原告顯然於雙方洽商過程中，即發現不知因何原因，
      保單第2 頁未於契約原本內之情形，而於洽商過程中絕口
      不提，至取得保險理賠後，再利用此一情形希冀獲取不當
      利益。
    3.依保險契約書條款第27條皆約定：「對於承保事故所致之
      每一次損失，被保險人須先負擔本保險契約所載之自付額
      ，本公司僅就理算後應賠償金額超過自負額部分之損失負
      賠償責任。」已載明被保險人負擔自負額之契約義務。縱
      被告新光產物保險公司1304第97FIP0000000號保單漏載自
      負額之比例，然依南山公證公司與原告於98年6 月16日簽
      名之理算總表，其上就保險自負額之比例及最低金額負擔
      金額皆詳載於上，且經原告公司人員丙○○簽認；另原告
      98年7 月3 日於廖惠芳律師見證下簽立之會議記錄，亦屬
      依98年6 月16日簽名之理算總表協商而致，甚至原告所提
      之火險理賠接受書上第2 行業有載明「已扣自負額」字樣
      。故原告自不得諉稱不知自負額負擔乙事。而原告亦於98
      年6 月3 日及6 月15日發文被告及南山公證公司，文中亦
      有原告就本次事故自負額之自行計算金額；故原告對系爭
      保單自負額約定實知之甚詳。
    4.且保險之自負額規定在於降低道德風險，保單上絕大部分
      皆有自負額之約定；甚於大眾捷運系統旅客運送責任保險
      條款標準第3 條尚規定被保險人不得以另訂保險契約之方
      式免除自負額。而原告自94年起即向被告新光產物保險公
      司投保商業火災保險，且每年續約至事故發生，其對保單
      自負額之約定諉稱不知而主張受有詐欺，亦顯與經驗法則
      有違。
    5.南山公證公司於辦理保險理算時「自始即告知原告，被告
      共同承保之保單條款有扣除自負額約定，理算時須扣除自
      負額。」，則原告主張之詐欺究指為何，殊難理解。
    6.縱原告認為保單上本無自負額之約定，然南山公證公司要
      求理算時須扣除自負額，最後雙方達成理算金額亦屬和解
      契約之成立，被告公司之詐欺原告行為究為何一方式，原
      告亦應說明以利被告防禦。
    7.民法88條規定：「意思表示之內容有錯誤，或表意人若知
      其事情即不為意思表示者，表意人得將其意思表示撤銷之
      。但以其錯誤或不知事情，非由表意人自己之過失者為限
      。」原告主張其接受雙方議定之理賠金額，乃有知其有扣
      除自負額之情事即不為意思表示。然原告自94年起即向新
      光產物保險股份有限公司投保商業火災保險，且每年續約
      至事故發生；而保險契約書條款第27條皆有載明被保險人
      負擔自負額之契約義務。再加以依南山公證公司與原告於
      98年6 月16日簽名之理算總表，其上就保險自負額之比例
      及最低金額負擔金額皆詳載於上，且經原告公司人員丙○
      ○簽認；原告縱確有知其情事即不為意思表示之情形，亦
      難謂其本身無過失，原告依民法88條規定請求顯無理由。
三、本院之判斷：
  (一)原告起訴主張於97年12月2 日將所有坐落嘉義市○○○路28
    1 之3 號工廠內之廠房建物、機器設備、營業生財器具及貨
    物等，向被告2 公司追加投保1,550 萬元火災保險，約定保
    險金額由被告富邦產物保險公司、新光產物保險公司各負50
    ％，並由被告新光產物保險公司主辦出具商業火災保險單，
    保單號碼各為1304第97FIP0000000號（新光產物保險公司）
    、0506-97R0000000 號（富邦產物保險公司）。嗣前開保險
    標的於98年2 月9 日21時53分許發生火災保險事故，原告乃
    向被告2 公司申請保險給付，被告2 公司則透過南山公證公
    司負責理算據以賠償，經南山公證公司理算並告以扣除原告
    10％即78萬646 元之自負額後，理賠原告702 萬5,816 元之
    事實，為兩造所不爭執，並據原告提出新光產物保險公司所
    出具之保單號碼1304第97FIP0000000號商業火災保險單、火
    險賠款接受書等件在卷以佐（見本院卷第16至26頁），自堪
    信實。惟原告另主張被告2 公司共同承保前揭保險標的，保
    險金額1,550 萬元之保單，未有自負額10％之約定，原告於
    南山公證公司提出之火險賠款接受書用印，同意按理賠金額
    扣除10％即78萬646 元之自負額，此項意思表示係因受被告
    2 公司之代理人即南山公證公司之經辦人員，利用原告未諳
    保單細節而謂以被告共同承保之火災保險，亦約定由原告負
    10 ％ 之自負額，故理賠金額應扣除自負額之手段施以詐術
    ，因而陷於錯誤所致；如前開情形未構成因受詐欺而為意思
    表示，亦因有意思表示內容發生錯誤，原告均得撤銷該意思
    表示，為此爰以起訴狀之送達為撤銷表示之送達，請求被告
    2 公司依前揭保單，應再各給付原告39萬323 元，及自起訴
    狀繕本送達翌日起至清償日止，按年息百分之5 計算之利息
    等節，則為被告2 公司所堅詞否認，並以：(1)被告2 公司共
    同承保前揭保險標的而與原告簽訂之商業火災保險單，於保
    單第2 頁本有扣除10％自負額之記載，但因不明原因消失、
    (2)原告亦明知有自負額約定之情，其所以於火險賠款接受書
    用印，同意被告2 公司於扣除10％自負額即78萬646 元後，
    各理賠351 萬2,908 元，並非出於南山公證公司人員之詐欺
    行為，亦非因其意思表示內容錯誤所致等情置辯，致兩造互
    有爭議。是本件應加審究者，厥為：(1)兩造間簽訂之前揭商
    業火災保險單，是否有扣除10％自負額之約定？(2)如有，原
    告是否得據民法第92條第1 項、第88條等規定，撤銷其於火
    險賠款接受書上所為，同意被告2 公司之理賠金額，於扣除
    前述自負額後而為理賠702 萬5,816 元之意思表示？茲說明
    如下：
    1.原告主張本件商業火災保險單未有扣除自負額之記載，已
      據提出被告新光產物保險公司出具之商業火災保險單在卷
      ，有如前述。被告雖辯稱：本件原告投保而由被告2 公司
      共同承保之保單，於97年12月8 日承保期間屆滿前，由被
      告之經辦人員依原承保之內容製作續保。然因原告於被告
      製作保單完成並交付後，告知機器設備設定之抵押權已塗
      銷。故被告公司人員將保單取回後，將有關抵押權人中租
      迪和股份有限公司之約款取消，重新製作本件系爭97FIP0
      000000號保單，關於自負額之記載係載明於該份保單第2
      頁第5 條云云，並提出載有「抵押權人：中租迪和股份有
      限公司—（機器設備）」等內容之商業火災保險單影本為
      憑（見本院卷第85至89頁）。惟被告亦自承本件原告據以
      聲請被告2 公司理賠之保單並非所提出上開保單，其真正
      亦為原告所否認，而證人即南山公證公司負責辦理本件理
      算事宜人員戊○○到庭復證稱：在本件公證業務理算過程
      中，並未看過被告提出之該份保單等語在卷（見本院卷第
      122 頁）。綜上各情，上開被告提出保單所示者，既非本
      件原告據以起訴主張之保險契約，縱為真正，亦不足作為
      本件兩造間火災保險契約是否有扣除自負額約定之認定依
      據，從而被告訴訟代理人請求傳訊證人林芳君、函詢中租
      迪和股份有限公司以明前述被告提出保單之真正，核無必
      要，併此敘明。
    2.雖證人戊○○到庭證稱：本件理算過程中，係依據被保險
      人（原告）提出之保單，及保險人（被告）提供之保險單
      底而為自負額扣除，有對雙方提出之保單、保險單底作核
      對，但因原告當時僅提供保單第1 頁，所以也只能核對2
      份文件之第1 頁，無法核對整份文件，本件保單有扣除自
      負額之記載，係載明於保單第2 頁之特別約定事項等語（
      見本院卷第120 至124 頁），且其當庭提出之商業火災保
      險單第2 頁亦有載明：「四、自負額：在本保單有效期間
      內，因火災、爆炸引起之火災、閃電雷擊所致任何一次賠
      償金額，被保險人應先行負擔賠償金額之10％，最低NT$1
      00,000，本公司對超過部分負賠償責任。」等文句，惟其
      真正亦為原告所否認，經對照原告提出之商業火災保險單
      （見本院卷第16至19頁）與證人戊○○提出之保險單底影
      本（見本院卷第127 至129 頁）之記載內容、格式可知，
      第1 頁記載內容格式除後者未經被告新光產物保險公司用
      印外，二者幾乎相同（後者之保險金額、總保險費、火險
      保險費、附加險保險費等欄位有加載總金額除以二計算後
      之金額）；而後者第2 頁記載之約款，係列為本件商業火
      災保險單特別約定事項之第4 條，竟未接續記載於第1 頁
      特別約定事項第3 條內容之下，反於特別約定事項第3 條
      之下接續記載「被保險人注意事項」約款共3 條，而特別
      約定事項第4 條內容則割裂、跳躍於第1 頁第3 條記載之
      外，記載於第2 頁第1 行以下，實與常情有違，是否為被
      告公司事後更動添附再交付證人戊○○辦理理算事宜，乃
      有疑義，不足作為有利被告之認定。據前述原告所提出之
      商業火災保險單內容可知，本件兩造間訂定之系爭火災保
      險契約，並無被保險人應負擔賠償金額10％自負額約定之
      事實，可以認定。
    3.原告又主張，所以在南山公證公司提出之火險賠款接受書
      用印同意接受扣除自負額10％後，由被告2 公司分別理賠
      351 萬2,908 元，乃出自南山公證公司辦理理算人員之錯
      誤誘導，係受詐欺而為意思表示，故得依民法第92條第1
      項撤銷該項意思表示云云。經查，本件保險事故發生後，
      南山公證公司人員自出面辦理保險理賠理算事宜之初，始
      終告知原告，被告2 公司之理賠金額需扣除10％自負額，
      而理算被告2 公司所應理賠金額過程中，亦均有扣除10％
      自負額之情，雖據證人戊○○、原告公司總經理丙○○一
      致證述在卷，並有被告所提出，原告不爭執真正之經原告
      公司人員丙○○簽認其上之98年2 月9 日理算總表、98年
      2 月9 日火災申請保險金事件協調會會議記錄、98年6 月
      3 日昌億彩藝保險理賠金請求書暨說明書、98年6 月15日
      原告致南山公證公司、被告2 公司函文等件可稽（均為影
      本，見本院卷第45至52頁）。惟系爭商業火災保險單始終
      置於原告實力支配之下，觀諸系爭保單內容可知，兩造間
      並非第1 次簽約，而係因前份保單屆期續保而來；保險標
      的又為原告公司廠房建築物、機器設備、營業生財、貨物
      等價值龐大之財產，存否復與原告是否得以繼續正常經營
      、運作攸關；約定之總保險金額高達1,550 萬元，原告1
      年所應繳納之保險費則為8 萬290 元等情，原告於保險事
      故發生後，當會深研手中持有保單約款內容，藉以依約自
      被告2 公司獲得充分保險金理賠，而填補其財產所受損害
      ，縱辦理理賠理算事宜之南山公證公司人員告知原告，被
      告2 公司理賠金額應扣除10％自負額，原告亦可及時察知
      此與兩造保單約款所定權利、義務內容不符，故南山公證
      公司人員此項自負額扣除告知，雖與兩造契約內容不符，
      亦難謂係對原告施以詐術。此外，原告復未舉證證明南山
      公證公司辦理本件理算人員有與被告2 公司勾串，蓄意誤
      導原告，藉以脫免被告2 公司應負契約責任等情事，其本
      件主張依民法第92條第1 項規定，撤銷其於火險賠款接受
      書上所為所為接受扣除自負額之意思表思，於法不合，自
      非可採。
    4.原告復主張，其於火險賠款接受書上為前述同意意思表示
      ，如未構成因受詐欺而為意思表示，亦因有意思表示內容
      發生錯誤，得依民法第88條規定予以撤銷云云。惟按，得
      依民法第88條第1 項撤銷者，僅以「意思表示內容有錯誤
      」、「表意人若知其事情即不為意思表示」二者為限。本
      件原告於98年7 月6 日在火險賠款接受書上用印認可扣除
      自負額之前，既曾由丙○○代表原告公司於98年2 月9 日
      載有扣除10％自負額之理算總表簽名認可；而由丙○○與
      公司法定代理人丁○○共同決定內容之98年6 月3 日昌億
      彩藝保險理賠金請求書暨說明書、98年6 月15日原告致南
      山公證公司、被告2 公司函文等件，亦均有理賠金額扣除
      10％自負額等記載，自難謂其於火險賠款接受書上簽名認
      可扣除自負額，有何「意思表示內容錯誤」、「知其事情
      即不為意思表示」之情事，其主張依民法第88條規定而為
      撤銷，亦屬於法無據，不應准許。
  (二)從而，原告主張依民法第88條、92條規定撤銷前揭意思表示
    後，依兩造間之保險契約，訴請被告2 公司給付如其聲明所
    示之金額，洵屬無據，為無理由，應予駁回。原告既受敗訴
    之判決，則其假執行之聲請即失所附麗，併予駁回。
四、本件事證已臻明確，兩造其餘之攻擊或防禦方法及所用之證
    據，經本院斟酌後，認均不足以影響本判決之結果，爰不一
    一論述，附此敘明。
五、結論：原告之訴為無理由，依民事訴訟法第78條，判決如主
    文。
中    華    民    國    99    年    3    月    9      日
                  民事第二庭  法  官  陳思睿
以上正本係照原本作成
如對本判決上訴須於判決送達後20日內向本院提出上訴狀
中    華    民    國    99    年    3    月    9      日
                              書記官  張富

司法院資訊處製作；財團法人民間司法改革基金會備份。
